【裁判字號】    91,勞上,8
【裁判日期】    920121
【裁判案由】    給付退休金
【裁判全文】
臺灣高等法院臺中分院民事判決      九十一年度勞上字第八號
      上  訴  人  乙○○
      複  代理人  甲○○
      被  上訴人  林伍倫即伍倫綜合醫院
右當事人間請求給付退休金事件，上訴人對於中華民國九十一年八月八日臺灣彰化地
方法院第一審判決（九十一年度勞訴字第六號），提起上訴，本院判決如左：
      主      文
上訴駁回。
第二審訴訟費用由上訴人負擔。
      事      實
甲、上訴人方面：
一、聲明：
    (一)、原判決關於上訴人敗訴部分廢棄。
    (二)、右開廢棄部分被上訴人應再給付上訴人新台幣壹佰柒拾壹萬參仟肆佰伍拾元
        整，及自九十一年四月十二日起至清償日止，按年息百分之五計算之利息。
    (三)、第一、二審訴訟費用由被上訴人負擔。
    (四)、第二項判決請准供擔保假執行。
二、陳述及所用之證據：除與第一審判決記載者相同，予以引用外，補稱：
    (一)、查勞動基準法第五十五條第一項第一款係規定勞工退休金按其工作年資每滿
        一年給二個基數，但超過十五年之工作年資每滿一個基數，最高總數以四十
        五個基數為限，未滿半年者以半年計，滿半年者以一年計。上訴人自七十一
        年一月一日起任職至九十年六月卅日退休，共計任職十九年又滿六個月，前
        十五年應有卅個基數，滿十五年以後之四年半，應有五個基數（滿半年以一
        年計），合計應有卅五個基數，原判決以八十七年七月一日納入勞動基準法
        規範前及規範後計算，稱：「其納入勞動基準法規範前即七十一年一月一日
        起至八十七年六月卅日止共十六年又六個月，則原告退休金之基數自應適用
        前開勞動基準法第五十五條第一項第一款但書之規定，核算出三個基數」而
        僅依三個基數判決上訴人僅得請求之退休金為十萬四千七百元，其計算方法
        非僅就勞基法第五十五條第一項第一款強做解人先行扣除十五年年資，甚且
        自八十七年七月一日起之工作年資全不計算，其立論殊無可採。
    (二)、依勞動基準法第八十四條之二後段亦規定：「當時無法令可資適用者依各該
        事業單位自訂之規定或勞雇雙方之協商計算之」被上訴人內部原即有退休辦
        法，服務一年應有一個基數，亦據證人謝進通供證在卷，依此計算在八十七
        年六月卅日以前上訴人之退休年資應有十六年半，應有十六個半的基數，再
        加上納入勞基法之八十七年七月一日以後之六個基數，最少亦應有廿二個半
        的基數方為合理。上訴人在九十年元月一日以前之平均工資為五萬二千七百
        元，此為被上訴人所不爭執，九十年元月一日以後上訴人係自由上班，所領
        每月三萬元係補貼利息性質，亦據賴永府於原審供明在卷，查勞動基準法施
        行細則第十三條規定：「勞工工作時間，每日少於八小時者，除工作規則，
        勞動契約另有約定或另有法令規定者外，其基本工資得按工作時間比例計算
        之。」依此規定類推解釋，上訴人在自由上班縮短工時之情況下所領之工資
        ，自不得據為退休時平均工資之計算標準。
乙、被上訴人方面：
一、聲明：求為判決如主文所示。
二、陳述及證據：除與第一審判決記載者相同予以引用外，補稱：
    (一)、上訴人於八十九年七月廿五日於伍倫綜合醫院董事會中，已經同意「不計算
        退休金」，並經兩造及全體董事決議通過在案，有當日會議記錄之內容足證
        ，另依證人賴永府九十一年六月廿五日於原審之證詞所稱：「因為所有股東
        都勸他（指上訴人）不要退股。中間有提出其退休金的事情，請他放棄不要
        算退休金，後來他也有接受說不要退休金」等語，以及上訴人於原審九十一
        年七月十八日所提出準備書所附證物三其與賴永府之錄音內容所載賴永府所
        說：「有啦！當時受林昆倫影響，叫你不要退，他說現在經營不好，恐怕（
        一股）拿不到五百萬，大概剩四百多，那麼做五百，但退休金不要拿，你雄
        雄（台語發音）說好」、「是的，你大概受他的影響才雄雄講出來」、「是
        啦，因為退休金給你會引起很多後遺症，那麼以前退股的人怎麼去算」、「
        我不會隨便寫，因為有拿到以前的原稿，我可以拿給你看，早就有寫，不是
        我再補上去的，是寫在最後面那條」（見被上證一號）等語，均可證明上訴
        人當時確已同意不計算退休金，其間縱使對適用勞基法以後之工作年資部份
        ，以事先協議拋棄退休金之做法，有違法律強制規定而無效之情形，但對於
        適用勞基法以前之工作年資部份，經雙方協議不計算退休金，此項協議則應
        屬有效，上訴人違反此項不計算退休金之協議訴請給付退休金，自屬無理。
    (二)、有關被上訴人醫院並未訂有退休金之內規乙節，業經兩造於原審陳明在卷（
        見原審九十一年七月十八日筆錄第二頁），至於證人謝進通於八十四年間離
        職時所領取之款項新台幣（下同）九萬餘元並非退休金，而且被上訴人並無
        應給付此項金額之規定或慣例，純粹是被上訴人依個案處理，斟酌醫院營收
        狀況及員工表現好壞，對醫院貢獻程度等等因素，再衡量是否決定發給，並
        不能因被上訴人曾發給謝進通此項金額，即謂被上訴人定有員工退休之規定
        ，至於謝進通所證稱「有一個辦法」及「是依照慣例給的」等語，並不正確
        ，應係其個人臆測或受上訴人誤導之詞，不足採信，按如依謝進通所言「是
        依照慣例給的」，既稱是依慣例，則顯見並無明文規定，既無明文規定，謝
        進通所證稱「有一個辦法」，即見不實，且依慣例給付與依規定給付，是完
        全矛盾之二回事，不可能併存，謝進通之證詞，二者併存，證詞顯有矛盾之
        情形，又謝進通於被上訴人醫院擔任總務乙職，其既證稱：「我沒有看過醫
        院規定的辦法，醫院規定沒有公告，也沒有給員工看」，則顯見被上訴人並
        未對任何員工公告或告知任何有關退休之規定，既屬從未公告或告知，則難
        認有此辦法存在，而且謝進通既未看過此項辦法，被上訴人亦未曾公告過所
        謂之退休金辦法，謝進通僅憑曾獲九萬餘元之給付，即稱有規定一個辦法云
        云，實屬個人臆測之詞，查謝進通作證之時，係由上訴人本人陪同到庭，其
        是否受到誤導，亦未可知。另查，謝進通所稱之慣例，並不存在，被上訴人
        離職員工甚多，其中僅謝進通一、二人獲得些許補賠，並非給付退休金，更
        難因一、二個特殊個案，即謂有此慣例。再退一步言，所謂慣例亦非勞基法
        八十四條之二所稱之「規定」或「協商」，被上訴人亦無義務依此給付。
      理      由
一、本件上訴人主張：伊自民國七十一年一月一日起受僱於被上訴人，截至九十年六
    月三十日退休為止，共任職十九年又六個月，依勞動基準法第五十五條第一項第
    一款規定共三十四個半基數。而伊退休時每月薪資為五萬二千七百元，以前項基
    準計算退休金共計一百八千萬八十一百五十元。詎被上訴人竟拒絕給付，爰依法
    求為命上訴人應給付一百八千一萬八十一百五十元，並加付法定遲延利息之判決
    （原判決命被上訴人應給付上訴人十萬四千七百元及遲延利息部分，被上訴人未
    上訴）。
二、被上訴人則以：上訴人於八十九年七月二十日被上訴人醫院董事會中，已經同意
    領取退股金二千萬元而不計算退休金。退步言之，上訴人縱未受領，依勞動基準
    法之相關規定計算，上訴人退休金亦僅有十萬四千七百元等語，資為抗辯。
三、查上訴人原為被上訴人醫院之股東，並受僱於該醫院為總務，於九十年六月三十
    日退休，前後共任職十九年又六個月等語，為兩造不爭之事實，並有上訴人提出
    之服務證書一份在卷可稽。
四、茲上訴人主張被上訴人之醫院在八十七年七月一日起適用勞動基準法以前之退休
    金給與標準，依勞動基準法第八十四條之二規定，應依當時應適用之法令規定計
    算，當時無法令可資適用者，依各該事業單位自行之規定或勞雇雙方之協商計算
    之。被上訴人即有退休辦法，服務一年應有一個基數，依此計算在八十七年六月
    三十日以前，上訴人之退休年資有十六年半，應有十六個半的基數，再加上納入
    勞基法八十七年七月一日以後之六個基數，最少亦應有二十二個半的基數云云。
    惟查本件因在適用勞基法之前並無其他法令可資適用，依該法第八十四條之二之
    規定，應尊重事業所自定之規定或雙方之協商以為給付之標準。查上訴人於八十
    九年七月二十日被上訴人醫院董事會中，已經同意「不計算退休金」，並經兩造
    及全體董事決議通過在案，此有伍倫綜合醫院會議記錄可稽（見原審卷十九頁）
    。上訴人雖主張該會議記錄，上訴人僅在出席欄簽名，並不表示已同意該決議，
    且該會會議記錄第三項係討論上訴人退股金事宜，所載「不計算退休金」依字議
    解釋，亦應係指二千萬元之退股金不計算退休金，並非合併退股金及退休金共為
    二千萬元云云。惟據證人賴永府於原審亦到庭證稱：「因為所有股東都勸他（指
    上訴人）不要退股，中間有提出其退休金的事情，請他放棄不要算退休金，後來
    他也有接受說不要退休金」等語（見原審卷六二頁），按證人賴永府因為被上訴
    人現任雇用人，於言詞辯期日，固不無偏袒被上訴人之證詞，但賴永府為會議紀
    錄，其私下與上訴人電話談話中，據上訴人於原審九十一年七月十八日所提出，
    其與賴永府之電話錄音所載，賴永府所說：「有啦！當時受林昆倫影響，叫你不
    要退，他說現在經營不好，恐怕（一股）拿不到五百萬，大概剩四百多，那麼做
    五百，但退休金不要拿，你雄雄（台語發音）說好」、「是的，你大概受他的影
    響才雄雄講出來」、「是啦，因為退休金給你會引起很多後遺症，那麼以前退股
    的人怎麼去算」、「我不會隨便寫，因為有拿到以前的原稿，我可以拿給你看，
    早就有寫，不是我再補上去的，是寫在最後面那條」諸語，足見其所為證言，應
    可採信。是本件既在適用勞基法之前，並無其他法令可資遵循，依勞基法第八十
    四條之二之規定，自應依事業所自定之規定或雙方之協商結果，以為給付。茲雙
    方已協議不計算退休金，此項退休金請求權並無不得拋棄之規定，因不違反法律
    之強制規定，此項協議決議自屬有效。
五、綜上所述，上訴人既已捨棄退休金請求權，則其此項請求權已告喪失，從而上訴
    人請求退休金，自無理由。原審就此部分為其敗訴之判決雖與本院之理由有異，
    但其結果無二致，仍應予維持。上訴意旨，就此部分指摘原判決不當，求予廢棄
    ，為無理由。
六、本件事實已臻明確，是兩造所爭退休金如何起算，金額若干，被上訴人有無退休
    金慣例諸點，已不影響本件上開認定之事實，自毋庸再予審酌。
七、據上論斷，本件上訴為無理由，依民事訴訟法第四百四十九條第二項、第七十八
    條判決如主文。
中      華      民      國    九十二    年      一      月    二十一    日
~B1民事第三庭審判長法  官  陳照德
~B2                法  官  蔡王金全
~B3                法  官  陳成泉
右為正本係照原本作成。
如對本判決上訴，須於收受判決送達後二十日內向本院提出上訴書狀，其未表明上訴
理由者，應於提出上訴後二十日內向本院提出上訴理由書（須按他造人數附具繕本）
，並繳納送達用雙掛號郵票拾份（每份拾肆元）。
上訴時應提出委任律師或具有律師資格之人之委任狀；委任有律師資格者，另應附具
律師及格證書及釋明委任人與受任人有民事訴訟法第四百六十六條之一第一項但書或
第二項（詳附註）所定關係之釋明文書影本。
~B                書記官  劉恒宏
中      華      民      國    九十二    年      一      月    二十九    日
附註：
民事訴訟法第四百六十六條之一（第一項、第二項）
對於第二審判決上訴，上訴人應委任律師為訴訟代理人。但上訴人或其法定代理人具
有律師資格者，不在此限。
上訴人之配偶、三親等內之血親、二親等內之姻親，或上訴人為法人、中央或地方機
關時，其所屬專任人員具有律師資格並經法院認為適當者，亦得為第三審訴訟代理人
。
                                                                        Ｙ


司法院資訊處製作；財團法人民間司法改革基金會備份。
